【裁判字號】    88,重上,451
【裁判日期】    890502
【裁判案由】    返還價金等
【裁判全文】
臺灣高等法院民事判決              八十八年度重上字第四五一號
    上  訴  人  乙○○
                甲○○
    共      同
    訴訟代理人  游文華律師
    被  上訴人  丙○○      住台北市○○街七號十三樓之二
    訴訟代理人  張瓊芝      住.
    複  代理人  王偉凡律師
右當事人間請求返還價金事件，上訴人對於中華民國八十八年七月十四日台灣士林地
方法院八十五年度重訴字第八十三號第一審判決提起上訴，本院判決如左：
    主    文
原判決廢棄。
被上訴人應給付上訴人新台幣壹仟萬元，及自民國八十五年三月二十六日起，至清償
日止，按週年利率百分之五計算之利息。
第一、二審訴訟費用由被上訴人負擔。
本判決所命給付，上訴人以新台幣佰拾萬肆仟元為被上訴人供擔保後，得假執
行。被上訴人如於假執行程序實施前，以新台幣壹仟萬元為上訴人預供擔保，得免為
假執行。
    事    實
甲、上訴人方面：
壹、聲明：除供擔保金額外，如主文第一、二、四項所示。
貳、陳述：除與原判決記載相同者，茲引用之外，補稱：
一、上訴人於民國八十三年十月一日透過仲介人范廉風向被上訴人購買其所有坐落台
    北市○○區○○段一小段一０五六、一０五七及一０五七之一地號土地三筆，因
    上開三筆土地嗣後發現有土地位置不符；坡度過大；遭他人占用等重大瑕疵情事
    ，兩造乃於八十四年四月二十二日簽署協議書，其後被上訴人未依協議書履行（
    違背協議書第一、二、四項），上訴人乃主張依民法第三百五十九條、第二百五
    十四條、第二百二十七條規定解除雙方買賣合約，並依契約書第八條約定及民法
    第二百五十九條回復原狀返還價金規定請求如第一審訴之聲明所示。
二、查上述協議書共約定六項，第一、三項係針對被第三人占用土地之處理，第三項
    係對土地產權負擔之處理；第四項係對土地位置指界錯誤之處理；第五、六項係
    對分期款給付方式之修正，顯見兩造簽署協議書之旨意乃因依原買賣契約履行發
    生窒礙所為約款之補充及修正，此即一般契約書附款所載「本契約書訂定後，如
    有未盡事宜，另以書面修正或補充」，故當然屬原買賣契約之一部分，無待「協
    議書納入原買賣契約」文句甚明，如探尋當事人真意亦係如此，否則該協議書之
    約定即失其意義。是以被上訴人違背協議書約定，上訴人自可依原買賣契約第八
    條約定主張權利，至甚彰顯；縱非如此，上訴人以民法第二百五十四條因被上訴
    人給付遲延而解除本件買賣關係，亦屬確辦。
三、被上訴人所出售之土地有被占用、抵押設定等事由，自屬未依債之本旨給付，乃
    構成民法二百二十七條不完全給付情事，上訴人依法除得暫緩買賣價金給付外，
    並得於定期催告後不予補正時解除契約，是原判認本項解除權不存在，誠無依據
    。又本案確有指界錯誤重大瑕庛情事，因此上訴人於簽約前根本不知土地受占用
    ，原判決認上訴人「於締約前所明知」，誠有誤解。
四、上訴人陳稱伊曾否認上訴人依協議書約定將第二期買賣價款交付公正第三人賴隆
    合保管，然查被上訴人所提出之證據乃八十五年四月二十六日本案第一審準備程
    序筆錄，而就價款曾交付保管之事實，自上訴人通知後及於另案塗銷抵押權訴訟
    中迭次提起，被上訴人均未曾否認，觀諸：
  (一)協議書簽訂後上訴人於八十四年五月十六日及八十四年五月三十日分別致函被上
    訴人除催促應依協議書履行外並通知已依協議書約定將第二期買賣價款交付賴隆
    合保管，且附寄銀行存摺影本為憑，而被上訴人於八十四年六月十日回復之函件
    中，未曾表示否認。
  (二)右述塗銷抵押權訴訟，第一審 (台灣士林地方法院八十五年度重訴字第一０九號
    ) 及第二審（本院八十五年度重上字第四一六號）分別於八十五年四月二十五日
    及八十五年十二月二十四日就協議書事項訊問時，被上訴人均未表示否認之意旨
    ，甚至被上訴人於八十七年十月二十三日在該案第二審提出之辯論意旨狀中亦僅
    載述「被上訴人（即本案上訴人）委託游文華律師於八十四年五月三十日發函上
    訴人（即本案被上訴人），表示欲依上開協議書約定於第二期款交付公正第三人
    保管後，上訴人隨即於同年六月十日覆函游文華律師，說明張瓊芝已無授權．．
    ．」，亦未表示否認意旨。另經該案兩審審理結果，亦均認定被上訴人確未否認
    上訴人曾交款給第三人賴隆合之事實。從而被上訴人顯在遲滯訴訟甚明。
  (三)買賣契約書第十條約定所規範者乃被上訴人（賣方）應負責於交地日前騰空「自
    己原有」之農舍、地上物，而非「他人占用」之建築，且與第六條相同，均為協
    議書所修正，即依協議書第二項被上訴人一經上訴人通知，應即將被占用圍牆拆
    除。被上訴人迭經催告，迄今仍未拆除，顯已違約。
乙、被上訴人部份：
壹、聲明：求為判決：
一、請求駁回上訴。
二、如受不利判決，被上訴人願供擔保，請准免為假執行。
貳、陳述：除與原判決記載相同者，茲引用外，補稱：
一、按「物之出賣人，對於買受人應擔保其物依第三百七十五條之規定危險移轉於買
    受人時，無滅失或減少其價值之瑕疵，亦無滅失或減少其通常效用或契約預定效
    用之瑕疵。」民法第三百五十四條第一項前段定有明文。是民法上買賣標的物之
    瑕疵擔保責任及不完全給付之債務不履行責任，必係在買賣標的物「交付」後始
    有其發生，本案系爭土地既尚未交付上訴人，即無瑕疵擔保責任之存在。本件上
    訴人主張買賣標的物之瑕疵擔保及不完全給付，顯無理由。
二、上訴人於八十八年十二月二十二日本院準備程序中指稱：上訴人已依協議書約定
    將第二期買賣價款交付公正第三人賴隆合保管，被上訴人於原審未否認：：：云
    云，絕非事實。被上訴人於台灣士林地方法院八十五年四月廿六日行第一次準備
    程序時，即主張：「當初我父親的授權書只到八十三年十二月卅一日，協議書只
    是我自己的意思，不代表我父親。上訴人說將款交給第三人保管，我們也沒有看
    到。」，有準備程序筆錄可稽。被上訴人絕未保證系爭土地可供興建安養院，亦
    未自認上訴人已依協議書將買賣價款交第三人賴隆合保管之事實。
三、被上訴人訴訟代理人張瓊芝與上訴人間於八十四年四月廿二日簽訂之協議書，係
    就第二期買賣價款給付時間所為之特別約定。
  (一)協議書第五項謂：「由於以上之因素，買方（徐）對於賣方（張）沒信心。雖錢
    早已備妥，亦願支付，但應先暫交公正之第三人保管，俟上揭各項辦好之後，再
    由賣方前往收款」。又協議書第六點約定：「第三期款等過戶完後，乙○○付清
    」，根據上開協議，被上訴人雖未履行協議書第二點之約定，將土地上圍牆拆除
    （協議書第一點係價金扣抵，應無履行之問題；第三點要求上訴人先付清第二期
    款；第四點並無結論；僅第二點與被上訴人有關）上訴人只能將第二期買賣價款
    先行交付公正第三人保管，但上訴人仍應於被上訴人辦理產權登記後交付第三期
    價款，尚不得逕依買賣契約第八條之規定解除買賣契約。
  (二)買賣契約第十條第一項約定：「買賣土地上原有地上物如農舍、農作物等，乙方
    應負責於交地日前騰空，如逾期尚未騰空，農舍及農作物等悉由甲方處置，以利
    甲方完整取得，乙方不異議」，第六條約定：「本買賣之不動產，乙方保證產權
    清楚，如有第三者主張權利或設定他項權利等情事，乙方應負責於尾款收清以前
    全部理清：：：」，綜據上開約定，本件買賣土地縱有遭第三人占用情形，於買
    賣契約簽訂時，已為被上訴人所明知。且買賣標的物之瑕疵擔保責任及不完全給
    付之債務不履行責任，應在買賣標的物「交付」（即危險移轉）後始能發生，本
    件買賣土地既未「交付」，即無瑕疵擔保責任之存在，上訴人竟依民法第三百五
    十四條及第二百七十七條之規定主張解除買賣契約，顯無理由。
    理    由
一、上訴人起訴主張：上訴人於八十三年十月一日透過仲介人范廉風向被上訴人丙○
    ○（由其女張瓊芝為代理人）購買被上訴人所有坐落於台北市○○區○○段一小
    段一０五六、一０五七及一０五七之一地號土地三筆，惟上訴人於契約簽訂後，
    發現上開三筆土地有實際位置不同、坡度過大、部分土地遭第三人占用三大瑕疵
    ，被上訴人事後委由其代理人張瓊芝與上訴人代表乙○○簽立協議書，雙方協議
    就第二期款部分應先暫交由公正之第三人保管，俟被占用約四十五坪之土地（有
    圍牆）拆除圍牆索回土地後，再由張瓊芝前往收取。蓋兩造所以簽署協議書乃因
    依原買賣契約履行發生窒礙情形，故為約款之補充及修正，此即一般契約書附款
    所載「本契約書訂定後，如有未盡事宜，另以書面修正或補充」，故當然屬原買
    賣契約之一部分。就價款曾交付保管之事實，自上訴人通知被上訴人後及於另案
    訴請塗銷抵押權訴訟中上訴人迭次提起，被上訴人均未曾否認。被上訴人構成民
    法第二百二十七條不完全給付，經上訴人屢次函催，卻置之不理，不予補正，亦
    構成法定解除事由，上訴人以訴狀繕本之送達主張依民法第三百五十九條、二百
    五十四條、二百二十七條等規定解除雙方買賣契約，並依契約書第八條約定及民
    法第二百五十九條回復原狀返還價金規定請求如聲明所示等語。
二、被上訴人抗辯：被上訴人未保證系爭土地可供興建安養院，亦未自認上訴人已依
    協議書將買賣價款交第三人賴隆合保管之事實。被上訴人之訴訟代理人張瓊芝與
    上訴人於八十四年四月二十二日簽訂之協議書，係就第二期買賣價款給付時間所
    為之特別約定。依協議書第五項及協議書第六項約定，被上訴人雖未履行協議書
    第二項之約定，將土地上圍牆拆除，上訴人只能將第二期買賣價款先行交付公正
    第三人保管，但上訴人仍應於被上訴人辦理產權登記後交付第三期價款，尚不得
    逕依買賣契約第八條之約定解除買賣契約。依買賣契約第十條第一項及第六條約
    定，本件買賣土地縱有遭第三人占用情形，於買賣契約簽訂時，已為被上訴人所
    明知。且買賣標的物之瑕疵擔保責任及不完全給付之債務不履行責任，應在買賣
    標的物「交付」後始能發生，本件買賣土地既未「交付」，即無瑕疵擔保責任之
    存在，上訴人竟依民法第三百五十四條及第二百七十七條之規定主張解除買賣契
    約，顯無理由等語。
三、上訴人主張其於八十三年十月一日透過訴外人范廉風之仲介向被上訴人丙○○（
    由其女張瓊芝為代理人）購買被上訴人所有坐座落台北市○○區○○段一小段一
    ０五六、一０五七及一０五七之一地號土地三筆，總價款為二千六百萬元，上訴
    人並已依約繳付第一期款一千萬元之事實，業據其提出不動產買賣契約書乙紙為
    證，並為被上訴人所不爭執，自應認係真實。
四、系爭土地買賣當初係由仲介人即范廉風居間介紹並陪同上訴人乙○○、甲○○至
    系爭土地指界看地，被上訴人之代理人張瓊芝並未陪同上訴人至現場指界看地等
    情，為兩造所不爭執，亦堪信為真實。上訴人雖主張：其所買受之三筆土地有實
    際位置與當初簽約前仲介人所指位置大不相同；坡度達三十六度（不能蓋安養院
    ）；現址有部分土地亦遭第三人占用中尚未排除等三大瑕疵，被上訴人明知上訴
    人買受該地之目的係供安養院使用，卻猶施用詐術刻意隱瞞買賣標的土地之實際
    位置、坡度及現尚被占用等足以影響上訴人購買意願之重大瑕疵，使上訴人誤信
    訂立買賣契約等語，惟為被上訴人所否認。上訴人應就此有利於己之積極事實負
    舉證責任。經查證人范廉風於上訴人另案告訴張瓊芝詐欺一案，於台灣台北地方
    法院八十五年度易字第二七四五號詐欺案審理時出庭證稱：「伊從事建築工程，
    與被告（張瓊芝）係同事：：：她房貸缺錢，說天母有地要賣，伊即介紹乙○○
    、甲○○二人來買：：：伊有陪同買主到現場看過：：，結果經過地政機關之指
    界測量，方知土地不是同一塊地，二塊地是相鄰：：：」、「法官問：八十一年
    有無看過地，八十三年有無再去看。答：八十一年有去看，八十三年沒有去看地
    ，被告（即指張瓊芝）沒有帶原告等人去看過」，有該院刑事筆錄及台灣台北地
    方法院八十五年度易字第二七四五號刑事判決書在卷可稽，並經原審調閱該卷宗
    核閱無訛（請見原審卷第八二頁、一一０至一一一頁），足見於八十三年間張瓊
    芝未曾帶上訴人或仲介人范廉風看地，則范廉風於原審八十五年五月十四日審理
    時證稱：「：：：之前張小姐有帶我去，指一一０四地號地給我看很平的那一塊
    ：：：」等語，即不可採。而證人范廉風既係從事建築工程之人，經常買賣投資
    土地，又係「中人」，理應依民間買賣土地之慣例，先查明土地之正確位置及使
    用情形，而被上訴人並未陪同上訴人至現場看地指界，故被上訴人當無隱瞞土地
    實際位置之可能，雖被上訴人之代理人於八十一年間，因當時有僑大家俱店要購
    買系爭土地，曾陪同范廉風去看過土地，亦難謂被上訴人故意於八十一年間安排
    仲介人范廉風至上址看地，俾預作八十三年間可向他人施詐出賣上開土地之準備
    。且依上訴人與被上訴人所簽訂之不動產買契約書以觀，其中第三條第四款及第
    十條第二款載明系爭土地係屬保護區旱地目土地，有不動產買賣契約書影本可證
    （請見原審卷第十四至十五頁），則被上訴人並無隱瞞本件買賣之土地係屬山坡
    地保護區，禁止興建之事實，亦可認定。又關於上開土地遭第三人以圍牆圍住占
    用之部分，早於七十四年間即經被上訴人訴請占用人返還土地，業經法院判決被
    上訴人勝訴在案，有本院七十四年度上字第一四七０號民事判決影本可證，參以
    本件買賣契約簽訂前，仲介人范廉風曾親至現場觀看測量而知土地之現況外，其
    亦於原審法院審理時到庭證稱：「：：：張瓊芝只講大的圍牆被占用，小的沒有
    講：：」（請見原審八十五年五月十四日訊問筆錄），亦足見被上訴人就土地遭
    第三人以圍牆占用乙節，亦無隱瞞。故被上訴人並無施用詐術刻意隱瞞買賣標的
    土地之實際位置、坡度及現尚被占用等情，足堪信為真實。上訴人另主張：系爭
    土地被第三人占用，及設定有抵押權（約一坪左右），而依民法第三百五十九條
    規定、第二百二十七條規定解除契約等語。惟查依兩造所訂買賣契約第十條第一
    項約定：「買賣土地上原有地上物如農舍、農作物等，乙方應負責於交地日前騰
    空，如逾期尚未騰空，農舍及農作物等悉由甲方處置，以利甲方完整取得，乙方
    不異議」；第六條約定：「本買賣之不動產，乙方保證產權清楚，如有第三者主
    張權利或設定他項權利等情事，乙方應負責於尾款收清以前全部理清：：」，故
    依契約約定，「農舍、農作物等」，被上訴人應於交地日前騰空；至於第三人占
    有部分，原買賣契約則無特別約定，自應依法律規定處理。第三人設定之抵押權
    ，則於上訴人尾款付清以前理清即可。本件上訴人未付清買賣價金；被上訴人亦
    未交付系爭標的物（請見本院卷第三二頁背面），為兩造所不爭執，足堪信為真
    實，被上訴人交付前尚無塗銷抵押權之義務。第三人以圍牆占用土地部分，按「
    出賣人就其交付之買賣標的物有應負擔保責任之瑕疵，而其瑕疵係於契約成立後
    始發生，且因可歸責於出賣人之事由所致者，則出賣人除負物之瑕疵擔保責任外
    ，同時構成不完全給付之債務不履行責任。」最高法院七十七年度第七次民事庭
    會議決議(一)可供參考，故瑕疵須發生於契約成立之後，且該瑕疵物業已交付，始
    生不完全給付問題。又按「物之出賣人對於買受人，應擔保其物依第三百七十三
    條之規定危險移轉於買受人時無滅失或減少其價值之瑕疵，亦無滅失或減少其通
    常效用或契約預定效用之瑕疵。」；「買賣標的物之利益及危險，自交付時起，
    均由買受人承受負擔。」，民法第三百五十四條第一項前段、第三百七十三條前
    段分別定有明文。故被上訴人於交付標的物後始負物之瑕疵擔保責任及不完全給
    付責任。本件被上訴人尚未交付標的物；此外，上訴人於本院八十九年三月八日
    準備程序期日，對瑕疵部分已不爭執，有準備程序筆錄可證，故上訴人依民法第
    三百五十九條規定、第二百二十七條規定，主張解除契約，即屬無據。
五、上訴人又主張被上訴人之代理人張瓊芝與上訴人代表乙○○簽立協議書，雙方協
    議兩造間就第二期款部分應先暫交由公正之第三人保管，俟被占用的約四十五坪
    土地（有圍牆）拆除圍牆索回土地後，再由張瓊芝前往收取。嗣上訴人業將該筆
    第二期款依約交付公正第三人賴隆合保管，則張瓊芝自應依協議書之約定拆除被
    占用土地之圍牆索回土地後，始得領取該筆價款。雖經上訴人委託律師屢次去函
    催請被上訴人履行上述協議書所約定之拆圍牆索回土地義務，惟迄本件訴訟提起
    止，被上訴人均置若罔聞，被上訴人違反協議書第一、二、四項約定，被上訴人
    給付遲延，上訴人以訴狀繕本之送達主張依民法二百五十四條規定解除雙方買賣
    合約，並依契約書第八條約定及民法第二百五十九條規定請求如聲明所示云云。
    被上訴人則否認有授權張瓊芝簽訂該協議書。按「法院於確定判決理由中，就訴
    訟標的以外當事人主張之重要爭點，本於當事人辯論之結果，已為判斷時，除有
    顯然違背法令之情形，或當事人已提出新訴訟資料，足以推翻原判斷之情形外，
    應解為在同一當事人就與該重要爭點有關所提起之他訴訟，法院及當事人對該重
    要爭點之法律關係，皆不得任作相反之判斷或主張，以符民事訴訟上之誠信原則
    。」，最高法院八十四年台上字第二五三０號判決可供參考。兩造間請求塗銷抵
    押權登記事件，業經本院判決確定，有本院八十五年度重上字第四一六號民事判
    決影本可證，前開判決認定：「經查上訴人（即本案被上訴人）所提出之授權書
    上載明對於張瓊芝之授權期間為自八十二年八月三十一日起至八十三年十二月三
    十一日止，是張瓊芝於八十四年四月二十二日與被上訴人（即本案上訴人）簽訂
    協議書時，其代理權雖已因存續期間屆滿而消滅，惟被上訴人主張上訴人因旅美
    不克返台，故本件土地買賣，自始即由張瓊芝出面代為處理乙節，為上訴人所不
    爭。是縱使簽訂協議書當時，張瓊芝之代理權已因存續期間屆滿而消滅，但代理
    權之授與，並不以書面授與為限，且代理權授與期間屆滿後，仍可以書面或口頭
    再為授權，縱未再為授權，亦可能發生表見代理之問題。上訴人與張瓊芝為父女
    關係，系爭土地買賣上訴人自始均委由張瓊芝出面代為處理，在上開代理權授與
    期間屆滿後，上訴人於八十四年二月二十八日及八十四年三月二十一日發予被上
    訴人之存證信函均明文記載張瓊芝為其「被授權人」並以張瓊芝為其代理人而發
    函，上訴人於八十四年四月二十八日所發予被上訴人之信函亦記載張瓊芝為「被
    授權人」，其雖否認八十四年四月二十二日有授權張瓊芝書立協議書之情事，惟
    張瓊芝既以上訴人代理人之身分就系爭土地芝買賣事宜書立協議書，且上訴人於
    書立協議書前後均就系爭土地相關事宜向被上訴人承認張瓊芝為其處理系爭土地
    之代理人，上訴人於本院八十七年十月八日審理時復自承其將其印章一枚交由張
    瓊芝保管，書立協議書芝前後，張瓊芝均曾與上訴人連繫，於書立協議書後張瓊
    芝即傳真協議書予上訴人，張瓊芝且將該印章蓋印於上開三件存證信函及上訴人
    於八十四年六月十四日所發予被上訴人之存證信函上，始由張瓊芝發函予被上訴
    人等事實。則上訴人既將其印章交由被上訴人保管，於書立協議書前後並向被上
    訴人明文函告張瓊芝為其被授權人，且由張瓊芝代其蓋章及發函予被上訴人，而
    系爭土地之買賣有關事宜於八十三年十二月三十一日授權期間屆滿後均繼續由張
    瓊芝代理被上訴人處理，上訴人顯然係於授權期間屆滿後繼續授權張瓊芝處理系
    爭土地相關事宜並與被上訴人書立協議書，因此，其於張瓊芝代理其書立協議書
    後，觀看協議書之內容始於事後任意否認有授權張瓊芝書立協議書之事實，並不
    能解其授權人之責任。退步而言，縱認上訴人主張其未授權張瓊芝書立協議書屬
    實，惟按表見代理云者，即代理人雖無代理權，而因有可信其有代理權之正當理
    由，遂由法律課以授權人責任之謂，此有最高法院五十五年台上字第一０五四號
    判例可資參照。上訴人與張瓊芝係父女關係，且於授權期限屆滿後仍將其印章交
    由被上訴人保管以處理系爭買賣有關事宜，於書立協議書後仍向被上訴人明文函
    告張瓊芝為其被授權人，並由張瓊芝代其於函文上蓋章及發函予被上訴人，而系
    爭土地之買賣有關事宜於八十三年十二月三十一日授權期間屆滿後均繼續由張瓊
    芝代理被上訴人處理，張瓊芝又時常向上訴人報告系爭土地買賣處理情形，上訴
    人顯係以自己之行為表示以代理權授與他人，自應負授權人之責任。」等語，有
    前開判決可稽，前開判決就訴訟標的以外當事人主張之重要爭點，本於當事人辯
    論之結果，已為判斷，其既無顯然違背法令之情形，本案中，被上訴人亦未提出
    新訴訟資料，足以推翻前開法院之判斷，本院斟酌相同資料亦認定被上訴人有授
    權張瓊芝訂立前開協議書，被上訴人自受該協議書之拘束。該協議書具補充契約
    之性質，原不動產買賣契約與協議書合併為一，原不動產買賣契約與協議書牴觸
    部分，依協議書之約定，協議書已納入原不動產買賣契約，成為原買賣契約之一
    部分，被上訴人抗辯違反協議書第二點之約定，無買賣契約第八條約定之適用等
    語，與協議書具補充契約之性質不符，其抗辯自不可採。上訴人主張被上訴人違
    反協議書第一、二、四項規定，被上訴人給付遲延，上訴人以訴狀繕本之送達主
    張依民法二百五十四條規定解除雙方買賣合約，並依契約書第八條約定及民法第
    二百五十九條規定請求如聲明所示云云。惟查前開協議書第一項約定：「被佔用
    土地（徐稱五、六坪，張稱約一坪）部分：雙方協議得以價金與實際坪數為準，
    從總價金中扣除」；協議書第四項約定：「因介紹人指界錯誤，需做擋土牆，增
    加工程費（估計約需三百萬元）部分：張稱需向父親請示，再做答覆（十天內答
    覆）。」，有協議書影本可稽，第一項係有關扣抵款項之規定；第三項約定則未
    達成結論，均不致發生上訴人所謂給付遲延問題。協議書第二項約定：「被佔用
    四十五坪左右部分（有圍牆）：張（按即張瓊芝）稱對方（佔用人）稱隨時願予
    拆除，返還土地。祇須徐（按即上訴人乙○○）通知拆除時間，張可完全配合，
    保證返還該土地，絕無問題。但應徐會同辦理。」，有協議書影本可稽。第三人
    占用系爭土地，並蓋有圍牆，而拆除圍牆為原買賣契約中雙方重視之事項，影響
    上訴人是否願意繼續交付價金，及其權利有無保障，因被上訴人已取得勝訴確定
    判決，且該占有之第三人亦向被上訴人表示願意隨時返還，該障礙得於交付系爭
    土地前排除，兩造始有協議書第二項之約定，被上訴人之代理人張瓊芝表示占有
    人稱願拆除圍牆，張瓊芝可完全配合，保證返還該土地。易言之，經上訴人通知
    後，被上訴人有配合向占有人請求拆除圍牆之義務，而非被上訴人所稱僅係就第
    二期買賣價款給付時間所為之特別約定而已。協議書簽訂後上訴人委託律師去函
    請求被上訴人履行協議書上之義務，有文華法律事務所八十四年五月十六日華函
    八四字第０五一四號函、同所八十四年五月三十日華函八四字第０五二四號函影
    本可證（請見原審卷第一九六頁至第一九八頁），被上訴人對於未履行協議書第
    二項約定，亦不爭執（請見本院被上訴人八十九年四月十二日民事辯論意旨狀）
    ，協議書業已納入原不動產買賣契約，成為原契約之一部份已如前述，依不動產
    買賣契約書第八條約定：「違約罰則：本約簽訂後，倘甲方（即上訴人）不買或
    不按約定之日期付款或不按約定日期辦理產權移轉手續或違反本契約之其他約定
    ，乙方（即被上訴人）得無條件沒收甲方所已付之全部款項，抵作為約金，並解
    除本約。如乙方不賣或不照約履行應盡義務時，乙方應將已收價款如數退還甲方
    外，另賠償所收價款三倍之損害金與甲方後，本約方得解除。」，有不動產買賣
    契約書可按。有關「如乙方不賣或不照約履行應盡義務時，乙方應將已收價款如
    數退還甲方外，另賠償所收價款三倍之損害金與甲方後，本約方得解除。」之約
    定，究係違約金抑或保留解除權之約定？單從文句觀察並不明確。按違約金係當
    事人約定契約不履行時，債務人應支付之懲罰金或損害賠償額之預定，以確保債
    務之履行為目的；若當事人約定一方解除契約時，應支付他方相當之金額，則以
    消滅契約為目的，屬於保留解除權之約定，兩者性質迥異。又契約約款究為違約
    金抑或解約金，應由法院依過去事實及其他一切證據資料，判斷當事人立約當時
    之真意而認定之（相同見解請參考最高法院八十六年台上字第三二一五號民事判
    決、同院八十七年度台上字第一四四七號判決）。又「契約應以當事人立約當時
    之真意為準，而真意何在，又應以過去事實及其他一切證據資料為斷定之標準，
    不能拘泥文字致失真意。」，最高法院著有十九年度上字第四五三號判例。前開
    條款係土地代書慣用之「模範條款」，本件亦以印刷例稿之方式表現，條款前端
    並冠以「違約罰則」四字；兩造於原審攻擊、防禦中均認為前開條款係有關違約
    金之約定，此從上訴人八十五年三月十三日起訴狀主張：被上訴人陷於違約狀態
    ，依不動產買賣契約書第八條後段約定，請求已付之價金及損害金（按：損害金
    部分嗣後已不再請求）等語；被上訴人八十五年四月二十六日答辯狀稱：「：：
    ，並依約沒收（按：上訴人）已付之價款抵充違約金，則豈有返還已沒收之價款
    之道理？又被告未曾違約，焉有需付損害金之理？」；被上訴人八十六年三月十
    日答辯狀稱：不動產買賣契約書第八條違約罰則之約定，亦僅是對買賣雙方違背
    所簽定之買賣契約書內容而做處罰；並主張上訴人所請求之違約金過高，應予核
    減等語（請見原審卷第一二頁、第三三之三頁、一六四頁）觀之甚明，本院審酌
    兩造過去事實及其他一切證據資料，認為本條款當事人立約當時之真意係有關違
    約金之約定。兩造自簽訂協議書後，迄今纏訟多年（民、刑訴訟），上訴人未再
    繼續給付價金：被上訴人亦未按協議書第二項履行，雙方互信之基礎已喪失，法
    律關係懸而未決。被上訴人既違反協議書第二條約定，被上訴人依不動產買賣契
    約書第八條約定應將已收價金如數退還上訴人，而上訴人已給付買賣價金一千萬
    元，為兩造所不爭執，從而上訴人請求被上訴人給付一千萬元及自八十五年三月
    二十六日即起訴狀繕本送達翌日起至清償日止，按年息百分之五計算之利息，為
    有理由，應予准許。上訴人另依民法第二百五十四條給付遲延規定，請求解除契
    約，並依民法第二百五十九條規定請求返還前開金額，惟查係屬訴之選擇合併，
    上訴人既獲勝訴判決，該部分不另論述，附予敘明。兩造陳明願供擔保請求宣告
    假執行及免為假執行，經核均無不合，爰酌定相當金額准許之。原審為上訴人敗
    訴之判決，尚有未洽。上訴意旨指摘原判決不當，求予廢棄改判，為有理由。爰
    由本院予以廢棄改判，如主文第二、四項所示。
六、本件事證已臻明確，兩造其餘攻擊、防禦方法，無礙勝負之判斷，爰不一一論列
    ，附此敘明。
七、據上論結，本件上訴為有理由，依民事訴訟法第四百五十條、第七十八條、第四
    百六十三條、第三百九十條第二項、第三百九十二條，判決如主文。
中      華      民      國    八十九    年      五      月      二      日
                                臺灣高等法院民事第十二庭
                                    審判長法  官  林  丁  寶
                                          法  官  蔡  翁金針
                                          法  官  林  恩  山
右正本係照原本作成。
如不服本判決，應於收受送達後二十日內向本院提出上訴書狀，其未表明上訴理由者
，應於提出上訴後二十日內向本院補提理由書狀（均須按他造當事人之人數附繕本）
上訴時應提出委任律師或具有律師資格之人之委任狀；委任有律師資格者，另應附具
律師及格證書及釋明委任人與受任人有民事訴訟法第四百六十六條之一第一項但書或
第二項（詳附註）所定關係之釋明文書影本。
中      華      民      國    八十九    年      五      月      四      日
                                          書記官  周  淑  靜
附註：
民事訴訟法第四百六十六條之一（第一項、第二項）：
對於第二審判決上訴，上訴人應委任律師為訴訟代理人。但上訴人或其法定代理人具
有律師資格者，不在此限。
上訴人之配偶、三親等內之血親、二親等內之姻親，或上訴人為法人、中央或地方機
關時，其所屬專任人員具有律師資格並經法院認為適當者，亦得為第三審訴訟代理人
。


司法院資訊處製作；財團法人民間司法改革基金會備份。
